臺灣高等法院刑事判決　　　　　　　　95年度上訴字第4739號
上　訴　人　台灣板橋地方法院檢察署檢察官
上　訴　人
即　被　告　丁○○
選任辯護人　楊景超律師
上　訴　人
即　被　告　戊○○
選任辯護人　陳石山律師
被　　　告　甲○○
選任辯護人　周承武律師
被　　　告　丙○○
選任辯護人　黃秋雄律師
上列上訴人因被告等殺人案件，不服臺灣板橋地方法院94年度重
訴字第49號，中華民國95年9月29日第一審判決（起訴案號：臺
灣板橋地方法院檢察署94年度偵字第5965號），提起上訴，本院
判決如下：
    主  文
原判決撤銷。
甲○○、丙○○共同傷害人之身體，甲○○處有期徒刑拾月，減
為有期徒刑伍月，丙○○處有期徒刑捌月，減為有期徒刑肆月，
如易科罰金，均以銀元佰元即新台幣玖佰元折算壹日。
戊○○、丁○○共同傷害人之身體，因而致人於死，各處有期徒
刑捌年。又共同對於無自救力之人，依法令應扶助，而遺棄之，
各處有期徒刑壹年，均減為有期徒刑陸月。均應執行有期徒刑捌
年肆月。
    事  實
一、甲○○（綽號阿龍）、丙○○（綽號妖怪）二人於民國94年
    3月23日晚上9時30分許，與蘇澤坤（業經檢察官為不起訴處
    分確定）等數名友人一同前往位於臺北縣中和市○○街338
    號12樓之大富豪卡拉OK店（下稱大富豪店）飲酒唱歌，於當
    日夜間11時許，甲○○、丙○○二人與同在大富豪消費之陳
    燈榮因搶執麥克風發生爭執，竟共同基於傷害他人身體之犯
    意聯絡，徒手與陳燈榮互毆，迄大富豪員工林庚誼等人趨前
    勸阻而將雙方拉開後，林庚誼與同址11樓金凱蒂卡拉OK店之
    員工陳奕憲即一同先護送陳燈榮下樓。詎甲○○與丙○○二
    人於數分鐘後下樓時，見陳燈榮仍在一樓招車尚未離去，因
    餘怒未消又接續前述傷害之共同犯意聯絡，由甲○○以外套
    纏繞住手之方式徒手毆打陳燈榮、丙○○則徒手揮拳毆打陳
    燈榮，並使陳燈榮撞倒路旁機車而一併摔倒，致陳燈榮因而
    受有左臉頰擦傷紅腫及腳部受傷等傷害。
二、陳燈榮於離開大富豪店後，於94年3月24日凌晨零時55分許
    又位於臺北縣永和市○○路393號2樓之百樂門卡拉OK店（下
    稱百樂門店）飲酒跳舞，因嫌鄰桌之丁○○、戊○○等人過
    於喧嘩，而向渠等摔擲酒杯，丁○○、戊○○二人見狀心生
    不滿，遂基於傷害他人身體之犯意聯絡，共同徒手毆打陳燈
    榮四肢等處，使陳燈榮手腳受有多處擦傷、瘀傷等傷害。後
    陳燈榮又再怒罵丁○○、戊○○二人，丁○○、戊○○因不
    願在百樂門店內生事，遂接續前述傷害之共同犯意聯絡，於
    當日凌晨1時45分許，丁○○、戊○○與陳燈榮三人下樓步
    出百樂門店內後，在附近，雙方又再起衝突，丁○○、戊○○二人並再共同毆打陳燈榮，丁○○且持打火機敲擊陳燈榮
    頭部（打火機未扣案），丁○○、戊○○主觀上雖無殺人之
    犯意，然客觀上可預見頭部乃人體重要部位，若猛力推打致
    頭部與地面撞擊，則有導致顱內出血發生死亡結果之可能，
    二人猶於毆打陳燈榮過程中猛力推打陳燈榮，而陳燈榮當時
    因酒醉嚴重，意識不清，身體平衡感已極差之情形下，無力
    抗拒倒地，頭部並與地面猛烈撞擊，致陳燈榮之左枕部受有
    皮質挫傷性出血、外傷性蜘蛛膜下腔和硬腦膜下腔出血等傷
    害。約於凌晨2時30分許，戊○○、丁○○見陳燈榮已因自
    己之傷害行為而傷勢過重並呈昏迷狀態，為無自救力之人，
    戊○○、丁○○二人依法令對陳燈榮負有扶助之義務，竟另
    行起意，基於遺棄陳燈榮之犯意連絡，由羅嘉峰駕駛BD-454
    3 車號自小客車，與丁○○一同將陳燈榮載往臺北縣中和市
    秀朗橋附近，於同日凌晨2時50分前後到達現場，二人並合
    力將陳燈榮自車上抬出放置秀朗橋下後離去。惟適為在場工
    作之李木村當場目睹，李木村並於戊○○、丁○○二人離去
    後約於2時58分即報警處理，警方據報後趕到秀朗橋下現場
    ，並立即將陳燈榮送往財團法人天主教耕莘醫院（下稱耕莘
    醫院）急救，惟陳燈榮延至94年4月4日夜間10時42分許，仍
    因上開左枕部之嚴重傷害致神經性休克併發支氣管肺泡肺炎
    和肝臟感染休克而死亡。
三、案經臺北縣政府警察局中和分局報請臺灣板橋地方法院檢察
    署檢察官相驗後主動偵查起訴。
    理  由
壹、程序問題：
    按被告以外之人於審判外之言詞或書面陳述，除法律有規定
    者外，不得作為證據，刑事訴訟法第159條第1項固定有明文
    。惟被告以外之人於審判外之陳述，雖不符同法第159 條之
    1至之4規定，而經當事人於審判程序同意作為證據，法院審
    酌該言詞陳述或書面陳述作成時之情況，認為適當者，亦得
    為證據。又當事人、代理人或辯護人於法院調查證據時，知
    有第159條第1項不得為證據之情形，而未於言詞辯論終結前
    聲明異議者，視為有前項之同意，同法第159條之5亦定有明
    文。本案被告甲○○、丙○○、戊○○、丁○○暨所選任之
    辯護人於本院審理時對全案卷證之證據能力均不爭執（見本
    院卷第74頁正面、背面、96年2月1日準備程序筆錄），及迄
    至本案辯論終結止，均仍未再提出異議，且本院審酌證人陳
    述及證據資料作成時之情況，核無違法取證或其他瑕疵，認
    為以之作為證據為適當，是相關證人於警詢、偵查中（有具
    結者）所為陳述及卷內相關書證，自均得為證據。至共同被
    告之陳述部分，被告戊○○、丁○○於原審時俱以證人身分
    作證（見原審卷二95年9月13日審判筆錄），已足保障其餘
    被告對共同被告之證人詰問權，而被告甲○○、丙○○部分
    ，其餘被告及辯護人均未有請求調查，及本院亦認無依職權
    調查之必要，故不再將被告以證人身分而為證據調查，附此
    敘明。
貳、實體問題：
一、訊據被告甲○○、丁○○、戊○○固均坦承於上開時、地有
    在上址大富豪店、百樂門店與被害人陳燈榮發生爭執進而毆
    打陳燈榮，惟被告丁○○、戊○○均矢口否認有傷害致死、
    遺棄犯意，被告戊○○辯稱：只有踢陳燈榮一腳而已，沒有
    推打他，本來要載陳燈榮去警察局，因為自己有喝酒，所以
    不敢去，就把陳燈榮放在秀朗橋下云云；被告丁○○辯稱：
    是有用打火機打陳燈榮的頭一下，在百樂門店看到陳燈榮時
    ，他就受傷蠻嚴重的，陳燈榮不是伊打死的，後來以為陳燈
    榮在睡覺才把他放在秀朗橋下云云。另訊據被告丙○○則矢
    口否認有傷害犯行，辯稱：與陳燈榮原本就是認識的朋友，
    不可能打他，是甲○○與他起爭執，伊還勸架，將他們二人
    拉開，伊沒有打陳燈榮云云。
二、被告甲○○、丙○○共同傷害部分：
  (一)惟查證人蘇澤坤於警詢中業已證稱：「雙方發生毆打後，我
    們便買單離去，下樓時又見陳燈榮在樓下，甲○○便持衣服
    外套夥同丙○○繼續毆打陳燈榮，導致陳燈榮不支倒地，並
    壓倒停放在一旁數部機車。」、「是丙○○和甲○○二人欲
    毆打勸架少爺林庚誼。」等語（參見94年度偵字第5965號偵
    查卷第45頁），於偵查中亦結證證稱：「到了樓下，甲○○
    看到陳燈榮還在，又拿外套打，陳燈榮閃避時把一旁的機車
    都壓倒了。」等語（參見上開偵查卷第184頁）。另證人林
    庚誼於偵查中結證證稱：「到樓下時他們三人衝下來，蘇澤
    坤說不要打，被告丙○○先打一、二拳後停了，被告甲○○
    就接著把外套纏在右手打了好一陣子。當時是因為好幾部計
    程車不願載被害人陳燈榮，才被3人追上去，當時我在路口
    要叫車，死者在我旁邊，他被推倒，撞到機車，卡在機車裡
    面。（陳燈榮頭部是否著地？）他撞到機車，不可能著地，
    卡在機車裡，甲○○、丙○○對他一陣拳打腳踢，後來蘇澤
    坤一直說不要打了，丙○○好像覺得不對勁，就把甲○○拉
    住。後來終於有車載陳燈榮，我把陳燈榮塞進車裡送他走。
    」、「（陳燈榮當時傷況？）腳受傷，左臉頰也有擦傷。」
    等語（參見上開偵查卷第167頁）；於原審時復再到庭為相
    同內容之證言（見原審卷一第151-160頁95年4月12日審判筆
    錄）。按證人蘇澤坤為被告甲○○、丙○○之友人，證人林
    庚誼則單純為大富豪之員工，衡情並無誣陷被告甲○○、丙○○二人之動機，且渠等所述當時被告甲○○以外套毆打被
    害人及被害人撞到機車等細節亦互核相符，可證渠等上開所
    為之證述可信度甚高。被告丙○○猶否認有與被告甲○○共
    同毆打陳燈榮云云，自不足採。
  (二)另就被害人陳燈榮所受之傷害而言，雖因嗣後另遭被告戊○○、丁○○毆打而無法查知確認其身上何處之傷害為被告甲○○、丙○○二人所造成。然依有目擊被告甲○○、丙○○
    二人犯行之證人林庚誼於偵查中所述：陳燈榮當時腳受傷，
    左臉頰也有擦傷等語（參見上開偵查卷第167頁背面）；另
    當時有與證人林庚誼一起將被害人陳燈榮自大富豪店內送至
    店外之證人陳奕憲於原審時亦證稱：我有與林庚誼一起坐電
    梯送陳燈榮下去，我記得他臉部有擦傷的痕跡，左、右邊已
    經記不得了等語（見原審卷一第166頁95年4月12日審判筆錄
    ）。及證人余彥鋒即百樂門店之職員於原審中亦證：陳燈榮
    來店裡時就喝醉，印象中臉部有擦傷，嘴角有破皮，沒有乾
    掉的血跡，被害人至百樂門消費時，臉部已有擦傷等語（見
    原審卷一第169頁同上審判筆錄）。據此，被告甲○○、丙○○二人確有毆打被害人陳燈榮且致其臉部、腳部受傷之行
    為，堪以認定。
三、被告戊○○、丁○○共同傷害致死部分：
　(一)訊據被告戊○○、丁○○對渠等於上開時、地共同徒手毆打
  　被害人陳燈榮之四肢等處，及被告丁○○有持打火機毆打被
    害人陳燈榮頭部，使被害人身體、頭部受有多處擦傷、瘀傷
    等傷害之事實，業據被告戊○○、丁○○於警詢、偵查、原
    審時坦承不諱（參見偵卷第15、25、146、148頁，原審卷二
    第34、41頁95年9月13日審判筆錄）。然被告戊○○雖於本
    院審理時辯稱：只用腳踢陳燈榮一下云云，及被告丁○○辯
    稱：只用打火機打陳燈榮的頭一下云云。惟查：被告戊○○
    、丁○○在百樂門店內即有共同毆打被害人陳燈榮之事實，
    業據被告戊○○、丁○○於警詢、偵查、原審時坦認不諱；
    且證人李木村於發現被害人陳燈榮遭被告戊○○、丁○○棄
    置後立即報警處理，而被害人陳燈榮於是日凌晨3時21分經
    送往耕莘醫院急診救治，依卷附該院病歷摘錄單所載（見原
    審卷一第226頁），被害人陳燈榮到院時外觀左臉腫脹，臉
    部有多處小皮膚撕裂流血、右手第二指遠端撕裂傷流血、身
    體有多處小擦傷，因傷重急診住院，診斷為頭部外傷合併嚴
    重腦挫傷及兩側顱內出血，神經檢查兩側瞳孔放大，是被害
    人陳燈榮到院時身體已多處受傷，迨無疑義。雖被害人陳燈
    榮於到達百樂門店前已先在大富豪店遭被告甲○○、丙○○
    二人毆打，致身體亦受有傷害；惟依證人林庚誼、陳奕憲、
    余彥鋒上開證言，被害人陳燈榮離開大富豪店時臉部分僅有
    擦傷、破皮等傷害，沒有乾掉的血跡，且本院再參酌被害人
    猶能再搭乘計程車至百樂門店繼續消費，顯然其傷勢尚非嚴
    重。惟依偵查卷附被害人陳燈榮遭被告戊○○、丁○○棄置
    在秀朗橋下之現場照片所示（見偵查卷第112-118頁），被
    害人陳燈榮臉部因受外傷而明顯腫脹、流血，上衣被拉起，
    下身有著長褲，但亦被往下拉，尚未露出臀部，上半身自肩
    膀以下至骨盆處均呈裸露，身體並受有多處明顯外傷，顯然
    不可能如被告戊○○所辯：只用腳踢陳燈榮一下云云，或如
    被告丁○○所辯：只用打火機打陳燈榮的頭一下云云。被告
    戊○○、丁○○二人上開辯解，顯係避重就輕之詞，均不足
    採，渠等有共同毆打被害人陳燈榮致其頭部及身體受有多處
    傷害之事實，堪以認定。
  (二)被害人陳燈榮於94月3月23日晚上11時至其被發現棄於秀朗
    橋下之94年3月24日凌晨2時50分前後間（目擊證人李木村係
    於2時58分報案），分別在大富豪店、百樂門店與被告甲○○、丙○○及被告戊○○、丁○○起爭執，而分別遭被告甲○○、丙○○與被告戊○○、丁○○毆打成傷等事實，業經
    本院認定如上。而被害人陳燈榮因傷重於是日凌晨3時21分
    送醫救治，陳燈榮頭部之左枕部受有皮質挫傷性出血、外傷
    性蜘蛛膜下腔和硬腦膜下腔出血等傷害，延至94年4月4日夜
    間10時42分許，仍因上開頭部顱內出血之嚴重傷害致神經性
    休克併發支氣管肺泡肺炎和肝臟感染休克而死亡，亦有耕莘
    醫院死亡通知單、病歷資料各一份附卷可稽，並經臺灣板橋
    地方法院檢察署檢察官督同法醫師相驗解剖屬實，製有勘驗
    筆錄、相驗屍體證明書等件在卷可按。被告戊○○、丁○○
    對被害人陳燈榮身體受有上開傷害而死亡之事實亦不爭執，
    惟被告戊○○、丁○○均否認被害人陳燈榮係因自己之傷害
    行為而死亡，然本院經審理結果，仍認被害人陳燈榮係因被
    告戊○○、丁○○二人之傷害行為而發生死亡結果，理由詳
    敘如下：
  (1)關於被害人陳燈榮之死因，
  　1.被害人陳燈榮於94年4月4日死亡後，於偵查中同年月8日
      有經孫家棟法醫解剖，孫家棟法醫並出具鑑定書（有具結
      ，見相驗卷第25-30頁），法醫於解剖時病理檢查結果：
      「（頭部）外傷性蜘蛛膜下腔和硬腦膜下腔出血（左三十
      公撮，右八十公撮）、左枕部皮質挫傷性出血、左頭皮下
      出血（左顳和枕部）」，對被害人死因之意見為：「死因
      看法：由解剖知死者係外傷性顱內出血致神經性休克併發
      支氣管肺泡肺炎和肝小膿瘍而死亡。由死者于左側外傷，
      左側蜘蛛膜和硬腦膜下腔出血和右側有對衝傷（Counter-
      coup）且右側多于左側看來，應是由打擊後跌倒在地或被
      車子中丟下左側撞擊地面所造成（須配合調查而定）。但
      由筆錄中目擊者李木村（所述死者係）合力由車子後座丟
      出，顯然死者已無反抗之力，所以推斷死者應是在此之前
      即遭人打擊有外傷在先才被丟棄。至于死亡方式是他殺；
      由醫院之酒精濃度（血液：0.275%W/V）看來死者在事件
      發生時有飲用酒精性飲料。」、「鑑定結果：死者係因外
      傷性顱內出血併發支氣管肺泡肺炎和肝臟感染休克死亡（
      他殺），事件發生時死者有明顯飲用酒精性飲料。」。有
      法務部法醫研究所 (94)醫鑑字第0606號鑑定書一份在卷
      可稽見相驗卷第22-30頁），並有解剖相片28張可憑（見
      相驗卷第33-49頁）。
    2.因鑑定人即孫家棟法醫於上開鑑定書中提及被害人陳燈榮
      頭部左側有蜘蛛膜和硬腦膜下腔出血、右側有「對衝傷」
      ，右側出血大於左側，且與死因有關，經原審函詢，鑑定
      人復補充意見如下：「對衝傷（Counter-coup）」的用意
      乃指腦髓在一個液體浸泡的環境（腦脊髓液），當一側受
      到打擊時，腦髓會因液體中晃動而撞擊另一側的顱骨而造
      成的傷，並非另一側再撞到外物所致。有該所95年5月23
      日法醫理字第0950002214函一份可稽（見原審卷一第201
      頁）。關於「對衝傷」問題及被害人之死因，鑑定人孫家
      棟法醫於本院審理時復到庭證稱：「我有提出一份資料（
      庭呈美國法醫教科書「MEDICOLEGALINVESTIGATION OF
      DEATH」第613、614、615頁影本），其中第614頁圖21、
      22是指鈍器（包括拳頭及所有的棍棒器物等）所為，第23
      圖是倒在地上後所造成的結果，另外第613頁的表三顯示
      左列部分是指鈍器造成的對衝傷可以非常小或者是不存在
      ，右列所示是指跌倒後造成的頭部傷害，它的對衝傷可以
      相當大，所以剛才的問題在本案被害人的頭部是有個非常
      明顯的對衝傷，所以應該是跌倒的動作造成的，相驗卷第
      48頁第一張照片可以看出（被害人）右側顳部有個很明顯
      蜘蛛膜及硬腦膜下腔出血，這就是我所謂的對衝傷，代表
      左側顳部受到撞擊，我認為最大的可能性是跌倒，因為本
      案的對衝傷很大，若鈍器造成的對衝傷通常會比較小或是
      沒有，以本案的情形是因為跌倒後頭部左側有碰撞到地面
      而且受力很明顯，才會造成右側顳部的對衝傷。」、「（
      以解剖時所看到頭部左側受傷的情形，可否研判是否有受
      到鈍器大力敲擊？）解剖時左側的外表並無可見的形態傷
      （相驗卷第47頁第2、3張），以上開照片來看左側的顳肌
      有明顯出血但沒有凹陷，所以比較像碰到廣面的地面所致
      。」（見本院卷第109頁正面、110頁背面96年5月24日審
      判筆錄）。
    3.綜核上開鑑定人孫家棟法醫之鑑定書、原審所附補充意見
      公函及於本院審理時所為證言，可知於解剖時可見被害人
      頭部左側有外傷（見相驗卷第38、44頁照片），頭部二側
      顳部均有明顯有蜘蛛膜及硬腦膜下腔出血（見相驗卷第48
      頁照片），且右側出血多於左側（如前述，依解剖之病理
      檢驗，左側為30公撮，右側為80公撮）；推論被害人係頭
      部左側受到外力打擊，使右側受有「對衝傷」，造成顱內
      出血致神經性休克併發支氣管肺泡肺炎和肝小膿瘍而死亡
      ；而關於頭部左側受力情形，因解剖時左側的外表並無可
      見的形態傷（相驗卷第47頁第2、3張）、左側的顳肌有明
      顯出血但沒有凹陷，認為係頭部左側所受外力係與地面撞
      擊之可能性為最大。
  (2)本案應可排除被害人陳燈榮係因被告甲○○、丙○○之傷害
    行為而發生死亡結果
    1.如前所述，被害人陳燈榮係先遭被告甲○○、丙○○二人
      毆打，而依目擊被告甲○○、丙○○毆打被害人之證人蘇
      澤坤（當日與被告二人一起至大富豪店消費之友人）、林
      庚誼（大富豪店之職員）所述，被告甲○○、丙○○於毆
      打被害人過程並無使被害人之頭部與地面或其他鈍器嚴重
      撞擊之情形。證人蘇澤坤於警詢中證述：丙○○覺得被害
      人唱歌很難聽，便上台搶被害人的麥克風，並阻止他唱砍
      ，這時我尿急就去上廁所，我從廁所出來，他們三人已經
      打成一團，我上前協助老闆王永燦及少爺林庚誼將三人拉
      開，由林庚誼護送被害人下樓，我沒有親眼目睹誰拿打斷
      的拖把柄，但有聽丙○○說甲○○拿拖把毆打被害人等語
      （見偵卷第44頁）。於偵查中再結證稱：丙○○和被害人
      發生口角，被害人先動手，我就去上廁所，四、五分鐘後
      ，我從廁所出來看到被告和甲○○、丙○○推來推去，我
      沒看到誰拿掃把柄或拖把柄打被害人，是丙○○說甲○○
      拿拖把打被害人等語（見偵卷第184頁）。另證人林庚誼
      於警詢中證述：我從廁所出來就看到被告和被害人三人已
      經打起來了，甲○○有持掃把柄，丙○○也毆打被害人，
      被害人被打後沒有流血，頭部有受傷，意識清楚，是我帶
      被害人到1樓，並幫他攔計程車等語（見偵卷第69、72 頁
      警詢筆錄）；於偵查中再結證稱：我從廁所出來他們已經
      在打了，我馬上把他們拉走，他們打了一、二分鐘左右，
      我沒有看到何人持拖把打被害人，我就看到拖把已經在地
      上斷掉了，．．．在上面的情形我不清楚，但是到樓下時
      ，被告甲○○、丙○○二人和他們的友人蘇澤坤三人衝下
      來，蘇澤坤說不要打，丙○○先打一、二拳後停了，甲○○接著把外套纏在右手打了好一陣子，當時是因為好幾部
      計程車不願載被害人，才被他們追上來，被害人被撞倒，
      撞到機車，卡在機車裡面，他撞到機車，頭部沒有著地，
      甲○○、丙○○就對他拳打腳踢，後來蘇澤坤一直說不要
      打了，然後有車要載被害人，我把被害人塞進車裡送他走
      等語（見偵卷第167、168頁）。是依證人蘇澤坤、林庚誼
      於警詢、偵查中所述被告甲○○、丙○○毆打被害人之情
      節，可知被害人先在大富豪店內與被告甲○○、丙○○發
      生爭執並互相拉扯、推打，惟未久即被拉開；且衡情斯時
      猶在店內，尚有其他消費者或職員在場，被告甲○○、丙○○與被害人雖起衝突，應不致嚴重出手，且亦無證據證
      明被告甲○○、丙○○有推打使被害人頭部發生嚴重碰撞
      之情形，是被告甲○○、丙○○最初在大富豪店內雖有毆
      打被害人，惟尚不致使被害人頭部受有上開引起死亡之結
      果之傷害。
    2.又雖證人蘇澤坤曾證稱：聽丙○○說甲○○有拿拖把打被
      害人等語，並有相類於拖把柄或掃把柄之竹棍一枝扣案可
      證。被告甲○○亦承稱：扣案竹棍係其在現場與被害人衝
      突時打斷的，惟辯稱：是打到桌子斷掉的，沒有打到被害
      人等語。且偵查中將扣案竹棍經送內政部警政署刑事警察
      局以Kastle-Meyer血跡反應法檢測呈陰性反應，經抽取DN
      A檢測，亦未檢出型別一節，有刑事警察局94年6月13 日
      刑醫字第0940070539號鑑驗書一份在卷可按（見偵卷第37
      2頁），且被害人全身亦無明顯遭棍棒毆擊之傷痕，被告
      甲○○所辯只是拿拖把敲桌子，沒有打被害人一節，尚可
      憑信。再依鑑定人孫家棟法醫於本院審理時到庭時所證稱
      ：「（你剛才說以本案對衝傷的情形來看，是跌倒後左側
      頭部撞擊地面造成的可能性最大，請問是否可以完全排除
      被害人左側頭部受到棍棒大力敲擊這種可能性？）單純以
      棍棒敲擊左側就現有的法醫的想法面，右側應該不會造成
      那麼明顯的對衝傷。」等語（見本院卷第110頁背面96年5
      月24日審判筆錄）。可知，即使被告甲○○有持拖把或掃
      把敲擊被害人頭部，以解剖時所見被害人頭部所受之傷勢
      而言，可推論並非係棍棒所造成，被害人死亡亦可排除與
      扣案之竹棍一枝有關。
    3.又被害人於在樓上大富豪店內與被告甲○○、丙○○爭執
      後，經證人林庚誼帶下樓後（按另一位證人陳奕憲亦有陪
      同林庚誼帶被害人下樓，惟證人陳奕憲於偵查、原審中均
      到庭證稱將被害人帶下樓後就上樓了，由林庚誼處理被害
      人，其並沒有看到被害人後來如何被打等語明確，見偵卷
      第167頁正面、原審卷第166頁。故就證人陳奕憲部分本院
      不再論述。），又遭被告二人毆打，已如上述。雖證人林
      庚誼於偵查中曾證稱：（在樓下）當時我在路口要叫車，
      被害人在我旁邊，他被推倒，撞到機車，卡在機車裡面，
      甲○○對他一陣拳打腳踢，後來蘇澤坤一直說不要打了，
      丙○○好像覺得不對勁，就把甲○○拉住，後來終於有車
      載被害人，我把被害人塞進車裡送他走等語（見偵卷第16
      7頁背面）。於原審時復證稱：（下樓後）被害人衝過去
      打甲○○或丙○○，我忘記了，後來被害人又被甲○○或
      丙○○捶，然後他們打成一片，被害人倒在機車上，我就
      把他扶起來，．．．他是正面躺在機車上，我就是把他扶
      起來，．．．我看到被害人衝過去，我就躲在香腸攤旁邊
      ，我躲在香腸攤那裡，再轉過頭看的時候．被害人已經倒
      在機車上了，．．．他倒在機車上，甲○○就拿外套包在
      手上繼續打他，我就趕快衝過去把被害人扶起來，．．
      ．（偵查中你說丙○○好像覺得不對勁，是怎麼回事？）
      因為人已經被打倒在地了，所以就講說不要打了，．．．
     （丙○○覺得不對勁，是怎麼不對勁？）怕打死等語（見
      原審卷一第155、160、161、162、163頁）。是依證人林
      庚誼所述，被害人於下樓後、上車前亦為被告甲○○、丙○○毆打倒地，且被告丙○○覺得事態嚴重，制止被告甲○○繼續毆打被害人；惟細繹林庚誼之證言，被害人係遭
      被告二人毆打致撞倒路旁停放之數輛機車，機車並倒地，
      被害人且卡在機車上，為證人林庚誼扶起，是被害人並非
      遭被告甲○○、丙○○直接推打與地面撞擊；及證人林庚
      誼於偵查中亦證稱：被害人是撞倒機車，頭部不可能著地
      ，身體卡在機車裡等語明確（見偵卷第167頁背面）。雖
      然證人於原審時復證稱：被害人頭部有沒有碰到地，我不
      曉得云云（見原審卷一第155頁），惟證人林庚誼係於94
      年4月18日在偵查中作證，距案發時尚未滿一月，而於95
      年4月12日原審中作證，距案發已相距一年之久，再參酌
      證人林庚誼於原審時復證稱：偵查中有去開過一次庭，那
      個時候記憶比較清楚，現在模模糊糊的等語（見原審卷一
      第156頁），本院認證人林庚誼於偵查中所述應較為可採
      。據此，被告甲○○、丙○○二人在大富豪店樓下毆打被
      害人，惟依證人林庚誼所述經過情形，被害人頭部並無因
      被告二人毆打行為致與地面嚴重碰撞情事。
    4.綜上所述，被害人陳燈榮雖於遭被告戊○○、丁○○毆打
      前有先在大富豪店內及該店樓下遭被告甲○○、丙○○毆
      打，惟本院調查證據結果，綜核全案卷證，認為被告甲○○、丙○○所為上開傷害犯行，尚不致令被害人頭部受有
      左側有外傷，使頭部右側顳部明顯有蜘蛛膜及硬腦膜下腔
      出血之對衝傷而發生死亡結果之程度。被害人陳燈榮之死
      亡應與被告甲○○、丙○○之傷害行為無關。
  (3)本案應可推論被害人陳燈榮係因被告戊○○、丁○○之傷害
    行為而發生死亡結果
    1.被告戊○○、丁○○有上開毆打被害人陳燈榮成傷犯行，
      已如上述。被告被告戊○○、丁○○雖否認被害人死亡與
      渠等傷害行為有關，惟查：被害人陳燈榮於案發當晚即係
      分別遭被告甲○○、丙○○及被告戊○○、丁○○毆打，
      而參酌全案卷證被害人所受頭部致命傷並非被告甲○○、
      丙○○所造成；且依偵查卷內所附翻拍之百樂門店之監視
      光碟之照片所示（該監視光碟有翻拍照片3張附於偵查卷
      內可稽，至於監視光碟部分，經原審向台北縣政府警察局
      中和分局函詢結果，已因警局保管不慎而遺失，見原審卷
      一第110頁所附該分局95年2月3日公函），94年3月24日凌
      晨1時45分許，被告二人即步出店內（見偵卷第120頁照片
      ），被告二人於警詢中亦自承凌晨1時45分許即係與被害
      人共同離開店內之時間（見偵卷第18頁被告戊○○警詢筆
      錄、偵卷第26頁被告丁○○警詢筆錄），再參以證人李木
      村於警詢、原審時所證：報案時間約為凌晨2時58分（見
      偵卷第48頁），．．．我看到一部白色車子開下來，拖一
      個人下來，車子開走了，扛下來之後我就過去看，有一個
      人在那裡，他還有呼吸，我就報案（見原審卷二第27頁）
      等語。是自該日凌晨1時45分至2時50分以前（按本院認被
      告二人在秀朗橋下棄置被害人之時間應係證人李木村報案
      前數分鐘之事，故參酌李木村報案時間，而推認被告二人
      棄置被害人之時間約為2時50分），被害人即係與被告戊○○、丁○○二人共處；且被害人遭被告二人棄置於秀朗
      橋下時確實已經非常傷重，呈無意識之昏迷狀態，臉部多
      處明顯腫脹、流血，且衣衫不整，身體有多處明顯外傷（
      見偵卷第112- 118頁照片）；及本院已排除被害人所受頭
      部致命傷係被告甲○○、丙○○二人毆打所造成，復參酌
      前述鑑定證人孫家棟法醫對被害人死因之專業意見，被害
      人頭部所受致命傷，因頭部右側顳部明顯之對衝傷，故判
      定係頭部左枕部與地面碰撞且受力明顯所造成；以被害人
      之死因可推知其頭部受傷時之碰撞力道猛烈程度竟可造成
      頭部受有如此嚴重二側顱內出血之致命傷害，當不可能係
      無外力之自行跌倒所致，顯然是被害人遭他人推打而使其
      頭部與地面大力碰撞。據此推認，被害人頭部所受之致命
      傷乃係於該段與被告戊○○、丁○○二人共處之時間遭渠
      等毆打所致，即為事實上之惟一可能，被告戊○○、丁○○猶辯稱被害人傷重非渠等所毆打云云，均不足採。
    2.被告戊○○、丁○○將被害人載至秀朗橋下時，目擊證人
      李木村於原審時證稱：當時被告戊○○、丁○○係一人站
      在車子的一邊，其中一人抓住被害人的腳從車子左後車門
      處拖出，另一較瘦者（按應即指被告戊○○）隨後扛住被
      害人，動作不是很粗魯、順順的、沒有用丟的等語（見原
      審卷三第28、29頁95年9月13日審判筆錄）。足認被告戊○○、丁○○二人將被害人自車中抬下並放置於地上時，
      尚無異常用力情形，被害人並非直接被從車中大力往地面
      丟擲，被害人上開頭部致命外傷亦不可能係因由車上丟下
      致頭部撞擊地面所造成。益證被告二人係先共同傷害被害
      人，見被害人傷重昏迷始將被害人丟棄於秀朗橋下。
    3.又雖被告丁○○自警詢、偵查、原審及本院審理時，均供
      稱有以隨身攜帶打火機敲擊被害人頭部之行為，及被告戊○○亦以證人身分於原審審理時亦證稱被告丁○○有持打
      火機敲擊被害人頭部等語（見原審卷二第42頁95年9月13
      日審判筆錄）。及證人即被害人之子乙○○於原審時曾證
      稱：我在醫院照顧被害人時，發現被害人於清理傷口後，
      除頭部、身體多處瘀青外，前額有一個類似烙印的傷口，
      另在後腦杓靠頭頂正中間的部分有一個三角形的傷口蠻深
      的，感覺好像是角鐵敲到等語（參見原審卷三第5、6頁95
      年9月13日審判筆錄）。惟被告頭部並無任何外傷之傷口
      ，迭據鑑定證人孫家棟法醫於本院審理時到庭證述明確，
      孫家棟法醫證稱：「（提示相驗卷第38、44頁照片，依照
      片所示被害人頭部受傷情形是不是有一個外傷傷口？）只
      是皮下血腫沒有傷口，我可以確定這個沒有外表破裂的傷
      口，因為解剖的時候地檢署的蔡檢驗員有告訴我說，被害
      人的家屬有說這裡有個傷口，所以我有特別檢查確定沒有
      傷口，即使有癒合我也是看的出來的，我有特別看沒有癒
      合，也特別拍照，就是這二張照片」、「（這二張照片所
      示的被害人頭部左側顳枕部的血腫是不是就是造成他對衝
      傷，最有可能的碰撞部位？）是的。」等語（見本院卷第
      110頁背面96年5月24日審判筆錄）；及證人乙○○於本院
      審理時經本院提示上開相驗卷第38、44頁照片亦證稱：「
      （被害人頭部有無外表破裂的傷口？）沒有，我看到他就
      是頭部瘀青腫脹，額頭正面還有螺旋狀的外傷應該是擦傷
      ，他臉的正面受傷嚴重，明顯就是被打」等語（見本院卷
      第136頁背面），復有相驗卷第38、44頁所附解剖照片共6
      張在卷可憑。可知被害人之頭部（不包含臉部）並無破裂
      之外傷傷口，且其頭部之左枕部之致命傷確定無外表裂傷
      。再關於被害人之頭部左枕部所受致命傷有無可能係遭打
      火機敲擊所致，鑑定證人孫家棟法醫於本院審理時到庭證
      稱：「（如果用市售一般上層頭部為金屬鐵之塑膠打火機
      敲擊死者頭部一下，有無可能造成被害人頭部之傷勢及對
      衝傷？）打火機本身不會造成這麼嚴重的對衝傷，應該有
      打了以後跌倒碰撞到地面才會受到上開傷害。」等語明確
      （見本院卷第109頁背面），是證人乙○○於原審時所證
      ：被害人頭部後腦杓靠頭頂正中間的部分有一個三角形的
      「傷口」蠻深的，感覺好像是角鐵敲到的一節，乃個人推
      測之詞，與鑑定證人孫家棟法醫之專業意見及卷證均不相
      符，並不足憑採。綜上推論，被害人頭部之左枕部所受致
      命傷確定無外表裂傷，而該致命傷亦不可能係以打火機敲
      擊一下所造成；縱依被告丁○○所承稱其有以打火機敲擊
      被害人頭部，然並不致造成被害人頭部之左枕部受此嚴重
      致命傷甚明。惟此並不影響本院認為被告戊○○、丁○○
      有共同毆打被害人使其頭部受有上開致命傷之傷害致死犯
      行之認定，附此敘明。
    4.又鑑定證人孫家棟法醫於原審時雖曾函覆：「因被害人顱
      內出血係屬於「蜘蛛膜和硬腦膜下腔」，此乃橋靜脈性出
      血所以受傷者往往會有清醒期，到了足夠出血量而壓迫到
      腦部時才會有症狀，故若被害人係因當晚11時許受到被告
      甲○○、丙○○等人之毆打導致受有上開『蜘蛛膜和硬腦
      膜下腔』出血之傷勢，在實務上仍有可能於一、二小時後
      跳舞或步行」，有法務部法醫研究所95年6月27日法醫理
　    字第0950002770號函一份在卷可稽（見原審卷一第205頁
      ）。及於本院審理時復到庭證稱：「（依本案死者頭部受
      傷情形，他在受傷後多久會造成其意識、行動之影響？）
      個別差異太大我無法回答，但之前有函覆地院本案會有清
      醒期，至於期間有多久無法臆測。」、「（若單以本案死
      者顱內對衝傷的情形能否判斷？）這涉及到出血的快慢以
      及死者本身的體質，所以會有相當大的差距，所以我無法
      臆測。」、「（所以在一、二個小時發生也是有可能？）
      是的，文獻上記載有長達到七天，這就是所謂的延遲性顱
      內出血，有也可能很快在一、二十分鐘或一小時以內發生
      ，有昏迷或意識不清的情形。」等語（見本院卷第110頁
      正面）。是依鑑定證人孫家棟法醫之專業意見，本案無法
      自被害人頭部所受傷勢之出血情形判定其受傷之時間。惟
      本院調查證據之結果，已排除被害人所受頭部致命傷係被
      告甲○○、丙○○二人之傷害犯行所造成，理由詳如前述
      ；況依孫家棟法醫上開意見，亦不能排除本案係被告戊○○、丁○○所為。鑑定證人孫家棟法醫上開函覆意見及證
      言此自不足為被告戊○○、丁○○有利之認定，附此敘明
      。
  　5.按因犯罪致發生一定結果，而有加重其刑之規定者，如行
　　　為人不能預見其發生時，不適用之，刑法第17條定有明文
  　　，此即學說上所稱加重結果犯。「加重結果犯，以行為人
    　能預見其結果之發生為要件，所謂能預見乃指客觀情形而
      言，與主觀上有無預見之情形不同，若主觀上有預見，而
      結果之發生又不違背其本意時，則屬故意範圍。」（最高
      法院47年臺上字第920號判例、93年度台上字第4858號判
      決意旨可資參照）；又「刑法上之加重結果犯，係以行為
      人對於加重結果之發生客觀上有預見之可能，能預見而不
      預見者為要件。刑法第277條第2項前段之傷害致人於死罪
      ，係對於犯普通傷害罪致發生死亡結果所規定之加重結果
      犯，依同法第10條規定，以行為人能預見其死亡結果之發
      生而不預見為要件，此所謂能預見，係指客觀情形而言，
      與加害人本身主觀上有無預見之情形不同。倘加害人主觀
      上已有預見，而結果之發生又不違背其本意時，則屬刑法
      第13條第2項所規定間接故意之範疇，無復論以加重結果
      犯之餘地。因此加害人對於結果之發生『客觀上』有無預
      見、『主觀上』是否不預見，以及該項結果之發生是否違
      背其本意，均與加害人應負何種刑責之判斷攸關。」（最
      高法院93年度台上字第3377號判決亦可參照）。經查：被
　　　害人陳燈榮係於94年3月24日凌晨1時45分至2時50分間之
  　　某時遭被告戊○○、丁○○共同毆打，且於毆打過程中為
　    被告二人大力推打，致頭部與地面大力碰撞且受力明顯，
      以致外傷性顱內出血併發支氣管肺泡肺炎和肝臟感染休克
      死亡，已如前述。惟被告戊○○、丁○○與被害人素不相
      識，並無怨隙，乃因同在百樂門店內消費時，偶因喧嘩聲
      音而發生爭執；復參以被害人身上無明顯之鈍器傷，被告
      戊○○、丁○○應為徒手毆打被害人而已，雖然一時衝動
      聯手毆打以教訓被害人，因出手過重致被害人發生死亡結
      果，衡情尚無有致被害人於死地、取其性命之殺人動機或
      犯意，被告戊○○、丁○○二人所辯：無殺害被害人之意
      一節，尚可憑信。足見被告戊○○、丁○○出手傷害被害
      人係意在教訓被害人，主觀上應僅有普通傷害之犯意，不
      致有殺人故意，被害人發生死亡之結果，應非被告戊○○
      、丁○○之本意。然頭部是人體重要部位，倘受外力重擊
      或大力碰撞，自足以導致生命死亡之結果，此為一般人在
      通常情狀下會產生相同之結果，屬於客觀上所能預見。本
      件被害人死亡之直接原因在於外傷性顱內出血併發支氣管
      肺泡肺炎和肝臟感染休克死亡，已如前述；再參以本件應
      係被告戊○○、丁○○共同傷害被害人時推打被害人使其
      頭部與地面碰撞，並非被告戊○○、丁○○二人直接攻擊
      被害人頭部所致，足認被告戊○○、丁○○對於被害人傷
      重死亡之結果，主觀上應無預見，然在客觀上應有預見之
      可能性，即應負傷害致死之罪責，被告戊○○、丁○○所
      辯：不知被害人受傷嚴重會死亡云云，自無解於其應負之
      傷害致死罪責。再被害人確係因頭部外傷性顱內出血併發
      支氣管肺泡肺炎和肝臟感染休克死亡，有前開法務部法醫
      研究所鑑定書在卷為憑，被告之行為與死亡結果間顯有相
      當因果關係。
    6.又因被告戊○○、丁○○二人均否認有共同推打被害人致
      其頭部受有上開致命傷之犯行，及本案無相關目擊證人，
      使本院已難查證被告戊○○、丁○○二人實際下手之經過
      情形。惟被告戊○○、丁○○二人在百樂門店內即有共同
　    毆打被害人身體之行為，且於凌晨1時45分共同與被害人
      離開店內，於凌晨2時50分許又共同將傷重昏迷之被害人
      棄置於秀朗橋下等事實，已經本院認定如上；且被告二人
      亦均不否認於凌晨1時45分至將被害人棄置於秀朗橋下之
      該段時間均共同與被害人共處，自足認定被告戊○○、丁○○二人對上開傷害致死犯行，均有犯意聯絡及行為分擔
      。
    7.綜上所述，被告戊○○、丁○○所辯並不足採，本件事證
　    已臻明確，被告二人有共同傷害致死犯行，堪以認定。
四、被告戊○○、丁○○共同遺棄部分：
  (一)訊據被告戊○○、丁○○二人固均承稱於上開時間有將被害
    人陳燈榮棄置於秀朗橋下，惟被告戊○○辯稱：本來要載陳
    燈榮去警察局，因為自己有喝酒，所以不敢去，就把陳燈榮
    放在秀朗橋下云云；被告丁○○辯稱：以為陳燈榮在睡覺才
    把他放在秀朗橋下云云。惟查：依偵查卷所附現場照片所示
    ，被害人遭被告二人棄置於秀朗橋下時確實已經非常傷重，
    呈無意識之昏迷狀態，臉部多處明顯腫脹、流血，且衣衫不
    整，身體有多處明顯外傷（見偵卷第112- 118頁照片），已
    如前述；及現場目擊之證人李木村於原審時亦到庭證稱：看
    到被害人時就是這個樣子等語（見原審卷二第32頁）。及被
    告戊○○於本院審理時亦承稱：被害人全身是血，不敢載去
    警局等語，被告丁○○承稱：將被害人放在秀朗橋下時，受
    傷蠻嚴重的，臉部有流血等語（均見本院卷二第142頁），
    被告二人猶辯稱：以為被告在睡覺云云，顯不足採。又被告
    戊○○、丁○○雖辯稱：是被害人先前說他有朋友在秀朗橋
    下，後來才把被害人帶去秀朗橋下，由他朋友來處理云云。
    惟此乃被告二人片面說詞，而當時已是深夜時分，被害人焉
    會有朋友在偏僻之秀朗橋下？被告二人上開辯解，顯違常情
    ，自不足採。況且被告二人將被害人載至秀朗橋下後，見四
    處無人（按被告二人不知當時證人李木村有在場目擊），即
    將衣衫不整、昏迷不醒、傷勢嚴重之被害人棄置後即逕自離
    去，被告二人有遺棄無自救力人之故意甚明；且被害人頭部
    所受致命傷係遭被告戊○○、丁○○二人所毆打，已如前述
    ，被告二人見被害人已傷重致此，有性命危險，顯見渠等係
    為掩飾自己犯行，乃故意於深夜時分將被害人遺棄於偏僻之
    秀朗橋下，被告二人猶空言否認有遺棄被害人之故意云云，
    均不足採。至被告戊○○、丁○○另又辯稱：當時喝了很多
    酒云云，惟被告戊○○猶能駕車載同丁○○共同至秀朗橋下
    棄置被害人，且依上開證人李木村之證言，被告二人於現場
    搬運被害人時亦無不正常之行為，足見被告二人縱有飲酒，
    尚未達酒醉或意識不清程度，附此敘明。
  (二)按刑法第294條第1項之遺棄罪，須對於無自救力之人，依法
    令或契約應負扶助、養育或保護之義務而遺棄之，或不為其
    生存所必要之扶助、養育或保護為其構成要件；又同法第15
    條第1項所定對於一定結果之發生，應負能防止而不防止之
    責任，亦須以法律上有防止之義務者為限。同條第2項規定
    因自己行為致有發生一定結果之危險者，始負防止其發生之
    義務。最高法院81年度台上字第437號、85年度台上字第206
    5號裁判要旨參照。本案被告戊○○、丁○○二人先毆打被
    害人陳燈榮，致被害人頭部受有致命傷而有生命危險，揆諸
    前開說明，被告二人對自己所為傷害致死前行為所可能發生
    被害人死亡之結果，在法律上即有防止其發生之義務，是依
    法令規定，被告二人仍有帶被害人就醫之扶助義務，渠等竟
    不如此為之，而將已傷重無自救力之被害人棄置於偏僻無人
    處，其所為自構成刑法第294條第1項之遺棄罪。
  (三)又雖被告戊○○、丁○○於警詢中曾自承：94年3月24日凌
    晨1時45分有強押被害人上車離開百樂門店云云（見偵卷第
    18頁、26頁）。惟此為被告二人嗣後於偵查、原審及本院審
    理時所否認，均辯稱：是被害人自己上車的云云。惟查：(1)
    、被告二人雖一再辯稱是被害人說他有朋友在秀朗橋下，叫
    我們有膽別走，是被害人同意上車，才載他去秀朗橋下的云
    云；然依偵查卷第121頁所附翻拍自監視光碟照片所示，於
    該日凌晨2時28分許，被告丁○○猶在百樂門店門口附近走
    動，是被告二人並未於是日凌晨1時45分有與被害人共同搭
    車離開該店附近甚明。再參以被告戊○○於本院審理時亦承
    稱：自百樂門店到秀朗橋正常開車大約十幾分鐘車程（見本
    院卷第75頁背面），是被告二人焉有可能於深夜時分，毫無
    目的地，以自己之車輛搭載傷重將死且非熟識之被害人達一
    個小時以上之久，渠被告二人於本院審理時所辯：是1點半
    至2點間離開百樂門店，被害人就上車，超過一個小時的時
    間，中間有停車搖被害人云云（見本院卷第75頁正面、背面
    ），顯與常情有違，且與上開卷證並不相符，應非事實，不
    足採信。是被告戊○○、丁○○係在凌晨2時28分以後，約
    為2時30分左右始開車將被害人載往秀朗橋下，而於2時50分
    前抵達秀朗橋下。據此，被告戊○○、丁○○應無於該日凌
    晨1時45分強押被害人上車之妨害自由行為。(2)、再關於被
    告戊○○、丁○○毆打被害人致其頭部受有致命傷之確切時
    間，究竟為何，因被告二人均否認犯罪，且無目擊證人，本
    院已難再查知確認；惟本院認被告戊○○、丁○○應係於2
    時30 分左右始離開百樂門店附近現場，於2時50分前即抵達
    秀朗橋下，已如上述；而凌晨2時30分至2時50分之間，僅足
    供被告二人抵達秀朗橋下現場之車程時間而已（尚須包含將
    被害人搬運上車、下車之時間），則被告二人實際下手毆打
    被害人應係凌晨2時28分以前之事，被告二人因見被害人傷
    重，為掩飾自己之犯行，始臨時起意遺棄被害人，應為合理
    推認。則被告二人係將已傷重並無自救能力之被害人搬運上
    車，載運至秀朗橋下再行棄置，因被害人已無意識，被告二
    人此部分行為自不成立妨害自由罪之餘地。(3)、又如前述，
    被告丁○○在凌晨2時28分許猶在百樂門店門口附近走動，
    故本院推認於凌晨1時45分至2時28分之間，被告戊○○、丁○○與被害人均未離開該店附近，且被告二人即係於該段時
    間內，因不滿被害人，故三人再起衝突，被告二人即一時衝
    動出手毆打被害人，並因下手過重推打被害人使其頭部撞擊
    地面而受有上開致命傷。惟本院認該段時間僅數十分鐘而已
    ，亦難認被告二人於該時間共同出手毆打被害人行為，尚無
    另有剝奪被害人行動自由之故意，亦不成立妨害自由罪，附
    此敘明。
  (四)綜上所述，被告戊○○、丁○○所辯並不足採，本件事證
　  已臻明確，被告二人有上開共同遺棄犯行，堪以認定。
五、論罪理由：
  (一)新舊法之比較
  　被告行為後，前於94年2月2日修正公布之刑法，已自95年7
    月1日起施行，另刑法施行法亦於95年6月14日增訂該法第1
    條之1規定，並自95年7月1日施行。其中修正後刑法第2條之
    規定，乃係關於新舊法比較適用之準據法，其本身無關行為
    可罰性要件之變更，故於95年7月1日刑法修正施行後，如有
    涉及比較新舊法之問題，即應逕依修正後刑法第2條第1項規
    定，為「從舊從輕」之比較（最高法院95年度第8次刑事庭
    會議決議意旨參照）。茲就本案相關問題比較如下：
  　1.刑法第277條第1項之傷害罪雖未修正，然於上開刑法及其
    　施行法修正施行前，依罰金罰鍰提高標準條例第1條前段
      之規定，刑法第277條第1項罰金刑部分之法定刑度「銀元
      一千元以下」係提高為銀元一萬元即新臺幣三萬元以下，
      最低刑度則依修正前刑法第33條第5款規定，應提高為銀
      元十元即新臺幣三十元以上。嗣因刑法施行法第1之1條已
      增訂：「中華民國94年1月7日刑法修正施行後，刑法分則
      所定罰金之貨幣單位為新臺幣；94年1月7日刑法修正時，
      刑法分則編未修正之條文定有罰金者，自94年1月7日刑法
      修正施行後，就其所定數額提高為三十倍，但72年6月26
      日至94年1月7日新增或修正之條文，就其所定數額提高為
      三倍。」，而此規定因屬前揭罰金罰鍰提高標準條例第1
      條但書所稱之「法律已依一定比率規定罰金或罰鍰之數額
      或倍數」，自應優先適用；又修正後刑法第33條第5款亦
      已將罰金刑調整為新臺幣一千元以上，以百元計算，故依
      前述標準換算，刑法第277條第1項罰金刑部分之法定刑度
      於刑法及其施行法修正施行後，業已變更為「新臺幣三萬
      元以下、一千元以上」，是比較修正前後刑度結果，應以
      修正前之規定對被告較為有利。
  　2.修正後刑法第28條關於成立共同正犯之標準，將原來共同
    　正犯之共同「實施」犯罪，改為共同「實行」犯罪，剔除
      完全未參與犯罪相關行為「實行」之「陰謀共同正犯」及
      「預備共同正犯」，是修正後之共同正犯之可罰性要件之
      範圍業已限縮，乃屬行為可罰性要件之變更，自應比較新
      舊法。惟不論適用修正前後之刑法第28條規定，被告均應
      成立共同正犯，故修正後之刑法並非較有利於被告。
    3.修正後刑法第41條第1項前段有關易科罰金折算標準之規
      定為：「犯最重本刑為五年以下有期徒刑以下之刑之罪，
    　而受六個月以下有期徒刑或拘役之宣告者，得以新臺幣一
      千元、二千元或三千元折算一日，易科罰金。」，而修正
      前同條項就易科罰金之折算標準係規定：「得以一元以上
      三元以下折算一日，易科罰金」，再依修正前罰金罰鍰提
      高標準條例第2條（現已刪除）之規定，就其原定數額提
      高為一百倍折算一日，即係以銀元一百元、二百元、三百
      元折算一日，折算為新臺幣幣值後，則為以新臺幣三百元
      、六百元、九百元折算一日，是比較修正前後之易科罰金
      折算標準，自以修正前之規定，較有利於被告。
    4.修正前刑法第51條規定：「數罪併罰，分別宣告其罪之刑
      ，依左列各款定其應執行者：」其中第5款規定：「宣告
      多數有期徒刑者，於各刑中之最長期以上，各刑合併之刑
      期以下，定其刑期。但不得逾二十年。」修正後刑法第51
      條第5款規定：「宣告多數有期徒刑者，於各刑中之最長
      期以上，各刑合併之刑期以下，定其刑期。但不得逾三十
      年。」比較結果，修正後刑法並非較有利於行為人。
  　5.本案經綜合比較前述各項法律變更之結果後，修正後之刑
    　法等相關法律規定並未對被告更為有利，依據刑法第2條
      第1項前段，應一體適用修正前刑法相關規定及罰金罰鍰
      提高標準條例第1條前段、修正前該條例第2條之規定。
　(二)法律之適用
　　核被告甲○○、丙○○所為均係犯刑法第277條第1項之傷害
　  罪；被告戊○○、丁○○所為均係犯刑法第277條第2項前段
    之傷害致死罪、第294條第1項之遺棄罪。被告甲○○、丙○○間就所犯上開傷害罪，及被告戊○○、丁○○就所犯傷害
    致死罪、遺棄罪，均各有犯意聯絡、行為分擔，均為共同正
    犯。又被告戊○○、丁○○所犯上開二罪，犯意個別、罪名
    不同，應分論併罰。又公訴意旨雖認被告甲○○等四人所為
    均係涉犯刑法第271條第1項之殺人罪嫌，惟查被告四人主觀
　　上均無殺人之故意，被告甲○○、丙○○毆打被害人之行為
　  ，客觀上亦與被害人之死亡結果間並無因果關係，理由已詳
    如前述，與刑法第271條殺人罪之構成要件並不相符，公訴
    意旨容有未洽，惟因起訴之基本社會事實相同，本院仍得審
    理，並依法變更起訴法條，就被告甲○○、丙○○部分變更
    起訴法條為刑法第277條第1項，就被告戊○○、丁○○部分
    變更起訴法條為刑法第277條第2項。又起訴書「證據並所犯
    法條」欄雖未提及被告戊○○、丁○○另犯刑法第294條第1
    項遺棄罪，惟該部分事實已經檢察官載明於起訴書之事實欄
    ，認為已經起訴，本院自得一併審理。又本院認被告戊○○
    、丁○○並無強押被害人陳燈榮上車或其他之妨害自由犯行
    ，業如前述，起訴書事實欄認被告戊○○、丁○○有強押被
    害人上車行為，尚有誤認；雖起訴書「證據並所犯法條」欄
    未提及被告戊○○、丁○○有犯刑法妨害自由罪，惟起訴書
    事實欄既有記載此部分事實，即認為已經起訴，且依起訴書
    事實欄所載，被告戊○○、丁○○被訴之該部分妨害自由犯
    行與本院已論罪之遺棄罪有牽連犯之裁判上一罪關係，故不
    另為無罪之諭知。
六、撤銷改判及科刑理由
    原審以被告甲○○、丙○○、戊○○、丁○○等四人犯罪事
    證明確，據以論罪科刑，固非無見。惟查：(1)、本案被害人
    陳燈榮係因受被告戊○○、丁○○二人推打使頭部與地面大
    力碰撞，而受傷致死，已如前述；原判決認被害人陳燈榮係
    因被告丁○○持打火機敲擊頭部一下而受傷致死，該部分事
    實即有誤認，且疏未認定被告戊○○亦成立共同傷害致死罪
    ，均有未洽。(2)、又被告戊○○、丁○○尚另成立遺棄罪，
    且該部分事實已經起訴，原審未予論述裁判，乃已受請求之
    事項未予判決，亦於法有違。(3)、又依公訴意旨所載，被告
    戊○○、丁○○尚另被訴妨害自由犯行，原判決就該部分未
    說明是否成立犯罪，亦有未洽。檢察官依告訴人之請求認被
    告甲○○、丙○○、戊○○、丁○○仍成立殺人罪而提起上
    訴，及被告戊○○、丁○○上訴否認犯罪，均無理由。又被
    告甲○○、丙○○僅因與被害人同時地消費，即因細故互看
    不順眼進而爭執，見被害人獨自一人且酒醉，被告甲○○、
    丙○○二人即聯手自樓上店內追打至樓下，迄至大富豪店內
    職員將被害人送上車為止始停手，所為實屬非是，原審僅量
    處被告甲○○、丙○○二人有期徒刑六月之刑，尚嫌過輕，
    檢察官上訴請求再從重量刑，尚非無理由，及原判決亦有上
    開可議，自應由本院將原判決撤銷改判。爰審酌被告四人之
    品行、僅因消費糾紛之細故即共同出手傷人，且均下手頗重
    ，在後行為之被告戊○○、丁○○已見被害人受傷，猶共同
    毆擊被害人，使被害人傷重身亡，頗具惡性，及犯後均尚未
    與被害人家屬達成和解，被告丙○○、戊○○、丁○○且未
    坦認犯行，被告丙○○曾阻止被告甲○○繼續毆打被害人，
    情節較輕，及犯罪所生危害、手段併犯罪後態度等一切情狀
    ，各量處如主文第二、三項所示之刑。又被告甲○○、丙○○所犯本案傷害罪及被告戊○○、丁○○所犯本案遺棄罪，
    犯罪時間均係在96年4月24日以前，合於中華民國96年罪犯
    減刑條例第2條第1項第3款所規定減刑條件，併就被告甲○○、丙○○、戊○○、丁○○所處上開各罪之宣告刑減其二
    分之一如主文第二、三項所示。且被告甲○○、丙○○減刑
    後所處之刑為有期徒刑6月以下之刑，合於行為時即修正前
    刑法第41條第1項前段規定，得易科罰金，揆諸上開說明，
    併依該條規定對被告甲○○、丙○○諭知易科罰金之折算標
    準。被告戊○○、丁○○並定其應執行之刑。扣案拖把一支
    並非被告所有且供犯罪所用之物，業經本院認定如上，即與
    刑法第38條第1項規定未合，故不宣告沒收。另被告丁○○
    持以毆打被害人之打火機一只，雖為其所有之物，然並未扣
    案，且其供稱業已丟棄滅失，為免將來執行困難，亦不宣告
    沒收，附此敘明。
據上論斷，應依刑事訴訟法第369條第1項前段、第364條、第299
條第1項前段、第300條，刑法第2條第1項前段、第277條第1項、
第2項、第294條第1項、修正前刑法第28條、第41條第1項前段、
第51條第5款，中華民國96年罪犯減刑條例第2條第1項第3款、第
7條、第9條，罰金罰鍰提高標準條例第1條前段、行為時罰金罰
鍰提高標準條例第2條，判決如主文。
本案經檢察官柯麗鈴到庭執行職務。
中　　華　　民　　國　　96　　年　　7　 　月　　19　　日
　　　　　　　　　刑事第十七庭  審判長法　官   趙功恆
　　　　　　　　　　　　　　　　　　  法　官   高明哲
　　　　　　　　　　　　　　　　　　  法　官   孫惠琳
以上正本證明與原本無異。
被告甲○○、丙○○不得上訴。
檢察官、被告戊○○、丁○○如不服本判決，應於收受送達後
十日內向本院提出上訴書狀，其未敘述上訴之理由者並得於提起
上訴後十日內向本院補提理由書（均須按他造當事人之人數附繕
本）。
                                      書記官   魏汝萍
中　　華　　民　　國　　96　　年　　7 　　月　　19　　日
附錄：本案論罪科刑法條全文
刑法第277條
傷害人之身體或健康者，處三年以下有期徒刑、拘役或一千元以
下罰金。
犯前項之罪因而致人於死者，處無期徒刑或七年以上有期徒刑；
致重傷者，處三年以上十年以下有期徒刑。
刑法第294條
對於無自救力之人，依法令或契約應扶助、養育或保護而遺棄之
，或不為其生存所必要之扶助、養育或保護者，處6月以上、5年
以下有期徒刑。
因而致人於死者，處無期徒刑或 7 年以上有期徒刑；致重傷者，
處3年以上10年以下有期徒刑。
